臺灣臺中地方法院民事判決　九十一年度訴字第六一一號
　　原　　　告　乙 ○ ○
　　被　　　告　甲○○○
右當事人間請求損害賠償事件，本院判決如左：
    主      文
原告之訴及假執行之聲請均駁回。
訴訟費用由原告負擔。
　　事　　　實
甲、原告方面：
  一、聲明：
　　（一）被告應給付原告新臺幣（下同）四百一十萬七千四百元及自起訴狀繕本送
          達之翌日起至清償日止按年息百分之五計算之利息。
    （二）被告應將本判決書內容並道歉啟事：「甲○○○因不查致乙○○之名譽、
          自由受損，現已平反，特登報向其道歉」刊於聯合報、自由時報廣告版各
          一日。
    （三）願供擔保，請准宣告假執行。
  二、陳述：
    （一）被告對於「易於裝卸與調整之新穎門簾構造」原享有新型專利權（專利號
          數：新型四九三九三號，專利期間自民國七十八年至八十八年止），並將
          該專利權授與所經營之首尚企業，且生產產品，屬提供商品或服務從事交
          易之人。其先於八十五年四月三十日寄發存證信函，警告原告不得販售門
          簾，並藉司法機關之搜索，扣押原告所有七十四支門簾，阻斷原告以後出
          售門簾之利益。繼而向臺灣臺中地方法院檢察署提出告訴，經臺灣臺中地
          方法院判處原告拘役四十日確定。
    （二）被告上開專利權業遭經濟部智慧財產局於八十七年間撤銷，並經最高行政
          法院九十年度判字第一四五號判決確定，原告就刑事判決聲請再審，亦獲
          臺灣臺中地方法院判決無罪確定。被告之專利權既遭撤銷，其專利權之效
          力，依專利法第一百零五條準用同法第七十四條第二項之規定，視為自始
          即不存在。是被告前揭寄發警告函、藉司法搜索扣押原告販售之門簾、提
          出告訴使原告被判處罪刑，乃係故意或過失並違反公平交易法第二十四條
          、專利法第一百零三條等保護他人之法律，不法侵害原告之名譽、信用、
          自由，應負損害賠償責任。爰依民法第一百八十四條第一項前段、第二項
          、第一百九十五條第一項、公平交易法第三十一條、第三十二條、第三十
          四條等規定，請求被告為如后之賠償：
      １、金錢賠償部分：
        （１）營業損失：合計二十一萬七千七百元。
            Ａ、所受損害：門簾被扣七十四支，每支進貨價八百元，以一千零五十
                元賣出，可獲利二百五十元，共損失七萬七千七百元。
            Ｂ、所失利益：原告每月可賣出十支左右，每月可獲利二千五百元，由
                於被告警告原告不得販賣，乃請求從八十五年六月即被搜索無法販
                賣時起，至九十年一月即最高行政法院撤銷該專利權時止，計有五
                十六個月，共損失十四萬元。
        （２）被判刑拘役四十日，共繳罰金三萬六千元。
        （３）精神慰撫金：原告被搜索扣押後，名譽、信用、自由等人格權受到莫
              大打擊，加以來往法院，精神上受煎難耐，最後雖獲平反，惟歷經五
              年，人事全非，所經營之五金行亦結束營業，朋友疏離，爰請求精神
              慰撫金一百八十萬元。
        （４）以上合計二百零五萬三千七百元，另依公平交易法第三十二條規定酌
              定一倍即二百零五萬三千七百元，共計四百一十萬七千四百元。
      ２、回復名譽部分：被告應將本判決書內容及道歉啟事刊登於報紙。
    （三）被告原固享有專利權，惟其專利權之行使須符合權利正當行為範圍，亦即
          被告於寄發警告函時，應先經一審判決確屬專利權受侵害；或將門簾送鑑
          定機構取得報告；或於函內敘明專利權內容、範圍及被侵害之事實。被告
          來函雖稱經專利代理人作成鑑定，惟專利代理人並非公正客觀之鑑定機構
          ，是被告濫發警告函之行為，自有違反公平交易法第二十四條之規定。
  三、證據：提出臺灣臺中地方法院八十五年度訴字第二九八五號民事判決書、八十
            三年二月十五日台北八十二支局第八八號存證信函、臺灣臺中地方法院
            檢察署檢察官八十五年度偵字第一○○五三號起訴書、臺灣臺中地方法
            院八十五年度易字第四九九一號刑事判決書、最高行政法院九十年度判
            字第一四五號判決書、臺灣臺中地方法院九十年度再字第一號刑事判決
            書為證。
乙、被告方面：
  一、聲明：求為判決駁回原告之訴。
  二、陳述：被告係根據政府機關核發專利權來行使權利，且寄發警告函之前，有先
      　　　經鑑定，亦有說明原告侵害專利權之具體事實，並無侵權行為之故意或
      　　　過失。
丙、本院依職權調取臺灣臺中地方法院八十五年度訴字第二九八五號民事卷宗、臺灣
    臺中地方法院檢察署八十五年度偵字第一○○五三、一○三三○號偵審全卷（均
    已逾保存期限銷燬）、臺灣高等法院八十三年度上易字第四四二五號刑事判決書
    、臺灣臺中地方法院八十五年度易字第三九七七號刑事判決書。
    理      由
一、原告起訴主張：被告原為「易於裝卸與調整之新穎門簾構造」新型專利權人（專
    利號數：新型四九三九三號，專利期間自民國七十八年至八十八年止），並將該
    專利權授與所經營之首尚企業，且生產產品，屬供商品或服務從事交易之人，惟
    該專利權業經主管機關撤銷確定，則被告之專利權效力，視為自始即不存在。惟
    被告前於八十五年四月間濫發警告原告不得販售門簾之存證信函，並藉司法機關
    之搜索，扣押原告所有七十四支門簾，阻斷原告以後出售門簾之利益。繼而向臺
    灣臺中地方法院檢察署提出告訴，經臺灣臺中地方法院判處原告拘役四十日確定
    。被告上開諸行為係故意或過失並違反公平交易法第二十四條、專利法第一百零
    三條等保護他人之法律，不法侵害原告之名譽、信用、自由，應負損害賠償責任
    ，爰依民法第一百八十四條第一項前段、第二項、第一百九十五條第一項、公平
    交易法第三十一條、第三十二條、第三十四條等規定，請求被告賠償損害等語。
    被告則以其係根據政府機關核發專利權來行使權利，且發警告函之前，有先經鑑
    定，亦有說明原告侵害專利權之具體事實，並無侵權行為之故意或過失等語置辯
    。
二、原告主張被告原為「易於裝卸與調整之新穎門簾構造」新型專利權人（專利號數
    ：新型四九三九三號，專利期間自民國七十八年至八十八年止），並將該專利權
    授與所經營之首尚企業，且生產產品，屬提供商品或服務從事交易之人，惟該專
    利權業經主管機關撤銷確定，然被告前於八十五年四月間以存證信函警告原告不
    得販售門簾，復向臺灣臺中地方法院檢察署提出告訴，致原告被搜索扣押七十四
    支門簾，並經臺灣臺中地方法院判處原告拘役四十日確定等事實，業據提出提出
    臺灣臺中地方法院八十五年度訴字第二九八五號民事判決書、八十三年二月十五
    日台北八十二支局第八八號存證信函、臺灣臺中地方法院檢察署檢察官八十五年
    度偵字第一○○五三號起訴書、臺灣臺中地方法院八十五年度易字第四九九一號
    刑事判決書、最高行政法院九十年度判字第一四五號判決書為證，復為被告所不
    爭執，自堪信為真實。惟被告前揭寄發警告函之行為，是否屬違反公平交易法第
    二十四條之不公平競爭行為？其藉司法搜索扣押原告販售之門簾，並提出告訴使
    原告被判處罪刑之行為，有無故意或過失不法侵害原告之名譽、信用、自由等權
    利？乃被告應否負本件損害賠償責任之爭點，乃分述如后：
  （一）按公平交易法第二十四條：「除本法另有規定者外，事業亦不得為其他足以
        影響交易秩序之欺罔或顯失公平之行為」之規定，係不公平競爭行為之概括
        規定，而此項規定之重點在於禁止事業有「足以影響交易秩序」之「欺罔或
        顯失公平」之行為。而是否足以影響交易秩序，則應以其行為是否妨礙事業
        相互間自由競爭，及是否足使交易相對人因而作對行為人有利之選擇作為判
        斷原則。查事業在其著作、商標或專利等智慧財產權受侵害時，常有發函陳
        明其智慧財產權遭侵害之情事，一般情形固得視為著作權、商標或專利法所
        為排除侵害之行為，但如果事業係為競爭之目的，任意利用對競爭者之交易
        相對人或潛在交易相對人發侵害智慧財產權之警告函方式，使其心生疑懼，
        或致拒與對手交易，造成不公平競爭，則非專利法所保障權利之正當行使行
        為，而屬違反公平交易法第二十四條之顯失公平行為。為釐清事業發侵害著
        作權、商標權或專利權警告函行為於公平交易法之適法性，行政院公平交易
        委員會認為如事業警告函，已盡其確認智慧財產權已受侵害之注意義務，亦
        即取得法院一審判決者或公正客觀鑑定機構之鑑定報告，並於發函前通知可
        能侵害之製造商、進口商或代理商，俾利知所防禦其攻擊時，即屬權利之正
        當行使，而不受公平交易法規範。倘函中未附有前開法院判決或侵害鑑定證
        明，但已據實敘明專利權範圍、內容及具體侵害事實，而無公平交易法規定
        事項之違反，亦屬權利之正當行使。是該委員會於八十六年五月十四日以
        公法字第○一六七二號函訂定發布「審理事業發侵害著作權、商標權或專利
        權警告函案件處理原則」明定：「三：『事業踐行左列確認權利受侵害程序
        之一後，始為發警告函行為者，為依照著作權、商標法或專利法行使權利之
        正當行為：(一)經法院一審判決確屬著作權、商標權或專利權受侵害者。(二)將
        可能侵害著作權、商標權或專利權之標的物送請公正客觀之鑑定機關鑑定，
        並取得侵害鑑定報告者。』；四：『事業發警告函，踐行左列程序，且無第
        六點至第九點規定之違法情形者，為依照著作權法、商標法或專利法行使權
        利之正當行為：(一)於警告函內明其著作權、商標權或專利權明確內容、範
        圍及受侵害之具體事實，使受信者得據以為合理判斷者。(二)發警告函前已事
        先通知可能侵害之製造商、進口商或代理商請求排除侵害者。』」，雖該原
        則訂定在被告寄發前揭警告函之後，惟其所揭示之法理，仍得據為審查被告
        是否有濫發警告函之行為，致違反公平交易法第二十四條之規定。
　（二）原告在台中縣大雅鄉○○路○段二三六號經營久久家庭五金百貨大賣場所販
    　　售之串串珠簾係向陳寶源及黃昱傑所販入，陳寶源則係向製造者即陳忠信所
    　　經營之建洋有限公司（下稱建洋公司）購入。被告原獲第四九三九三號（申
        請案號：00000000號）「易於裝卸與調整之新穎門簾構造」新型專
        利權之範圍為：「(一)一種易於裝卸與調整之新穎門簾構造，係包含一固定架
        及複數串接之珠簾飾物，其特徵在於該固定架具有一預定長度之管體，管體
        之下側沿軸向開設一長糟，管體下側對應長槽之兩邊並相對形成二承接緣承
        接定位該片體側緣且間隔設置有複數之缺槽，俾供該串接珠簾飾物之頂端掛
        設定位；據此達到易於裝卸與調整之目的。(二)依據申請專利範圍第(一)項所述
        之一種易於裝卸與調整之新穎門簾構造，其中該管體之兩端分別套設一封蓋
        ，俾將管體兩端封閉者。(三)依據申請專利範圍第(一)項所述之一種易於裝卸與
        調整之新穎門簾構造，其中該該槽具有一槽口及一由槽口另端擴張之槽室者
        。」。至於原告所販賣由建洋公司製造並轉售與陳寶源之串串珠簾，其「橫
        桿二支係門簾之部分構件，該門簾包含有一固定架及八十三串珠鍊，其固定
        架具有一長管體，管體略呈長方形之中空管狀，下側開設一長槽，長槽之兩
        邊則形成兩承接緣，該固定架並包含一對應該系體長度之橫桿，橫桿呈ㄇ形
        ，其寬度係對應管體之管徑，可插設於管體內，並藉該兩承接緣加以承接定
        位，橫桿側端間隔設置有複數之缺槽，缺槽具有一槽口及一由槽口另端擴張
        之半球型槽室，該槽八十三串珠鍊飾物，每串係包含一繩子，其上連續串接
        固設複數個珠飾，繩子頂端與一珠飾固定連接成一體積大於半球形槽室之頭
        部，以供掛設於橫桿之缺槽上，該珠鍊組合定位於橫桿上，橫桿則插於管體
        內，管體兩端分別套設一封蓋以輔助橫桿定位．．．。結論：樣品門簾與0
        0000000號專利案申請專利範圍所載之構造相同」，業經經濟部中央
        標準局八十四年四月一日八四台專（判）○五○三一字第一一三七四八號函
        鑑定明確，並經臺灣高等法院八十四年十二月十三日八十三年度上易字第四
        四二五號刑事判決認定屬實，判處陳忠信違反專利法罪刑確定，有臺灣高等
        法院八十三年度上易字第四四二五號刑事判決書、本院八十五年度易字第三
        九七七、四九九一號刑事判決書在卷可憑。足見被告寄發警告函予原告之前
        ，就原告所販售之珠簾，已對其上游之販賣、製造者為刑事告訴，並經主管
        機關即經濟部中央標準局鑑定確有侵害被告原新型專利權之情事，復經臺灣
        高等法院判處製造商陳忠信違反專利法罪刑確定，堪認被告已盡其確認所有
        之新型專利權已受侵害，並於發函前使侵害之製造商知悉等注意義務，揆諸
        前項之說明，自屬權利之正當行使。是原告主張被告濫發警告函而有違反公
        平交易法第二十四條之不公平競爭行為，委無可採。
  （三）按因故意或過失，不法侵害他人之權利者，負損害賠償責任，民法第一百八
        十四條第一項前段定有明文，是行為人須具有故意或過失，方負損害賠償責
        任。本件被告上開之新型專利權經昱凱實業股份有限公司舉發，遭經濟部智
        慧財產局於八十七年五月十九日撤銷，被告不服，經訴願、再訴願，均被決
        定駁回，再提起行政訴訟，亦經最高行政法院駁回確定，有最高行政法院九
        十年度判字第一四五號判決書在卷可憑。被告之新型專利權既遭撤銷，其專
        利權之效力，依專利法第一百零五條準用同法第七十四條第二項之規定，固
        視為自始即不存在。惟被告於八十五年四月間對原告寄發警告函，藉司法搜
        索扣押原告販售之門簾，並提出告訴使原告被判處罪刑之行為，乃係基於當
        時主管機關即經濟部中央標準局審定公告所核給之新型專利權，行使其專利
        權人之權利，主觀上並無侵害原告之名譽、信用、自由等權利之故意或過失
        ，自難以事後其專利權被撤銷確定，遽認被告為前揭行為時，即存有侵權行
        為之故意或過失。
  （四）民法第一百八十四條第二項所謂「違反保護他人之法律」，係指以保護他人
        為目的之法律，亦即一般防止妨害他人權益或禁止侵害他人權益之法律而言
        （最高法院八十二年度台上字第一五三○號、八十六年度台上字第三○七六
        號判決意旨參照）。查專利法第一百零三條第一項：「新型專利權人，除本
        法另有規定者外，專有排除他人未經其同意而製造、販賣、使用或為上述目
        的而進口該新型專利物品之權。」之規定，乃在明示新型專利權人可得行使
        之各項權利，與防止妨害他人權益或禁止侵害他人權益之法律有間。是原告
        認被告上開諸行為係違反專利法第一百零三條之保護他人之法律，即有誤解
        ，實非可採。
  （五）按當事人主張有利於己之事實者，就其事實有舉證之責任，民事訴訟法第二
        百七十七條定有明文。查民法第一百八十四條第一項前段規定，侵權行為以
        因故意或過失不法侵害他人之權利為構成要件，除依同條第二項有推定過失
        之規定外，其主張行為人應負同條第一項前段之侵權行為責任者，應就「故
        意或過失」之要件，負舉證責任（最高法院八十年度台上號第一四六二號判
        決意旨參照）。本件被告並無原告所主張違反公平交易法第二十四條等保護
        他人之法律之情事，則原告就被告之行為確具有「故意或過失」之要件，自
        應負舉證責任。惟原告並未舉證證明被告取得專利權有明知不應取得而申請
        核發專利權的惡意，亦未舉證證明被告具有侵害原告權利之「故意或過失」
        ，自難令被告負侵權行為之損害賠償責任。
三、綜上所述，被告前揭寄發警告函之行為，既非違反公平交易法第二十四條之不公
    平競爭行為，其藉司法搜索扣押原告販售之門簾，並提出告訴使原告被判處罪刑
    之行為，原告並未舉證證明被告確具有侵權行為之故意或過失。從而，原告依民
    法第一百八十四條第一項前段、第二項、第一百九十五條第一項、公平交易法第
    三十一條、第三十二條、第三十四條等規定，請求被告賠償損害及登報回復名譽
    ，即無理由，應予駁回。
四、原告之訴既經駁回，其假執行之聲請亦失所附麗，應併予駁回。
五、據上論結，本件原告之訴為無理由，依民事訴訟法第第七十八條，判決如主文。
中　　　華　　　民　　　國　　九十一　　年　　　五　　　月　　二十二　　日
                                      臺灣臺中地方法院民事第四庭
~B法  官　張恩賜
右為正本係照原本作成。
如對本判決上訴，須於判決送達後二十日內向本院提出上訴狀。
中　　　華　　　民　　　國　　九十一　　年　　　五　　　月　　二十二　　日
~B法院書記官
